臺灣高雄地方法院民事判決　　　　　　 94年度重訴字第190號
原　　　告　丙○○
被　　　告　丁○○
　　　　　　甲○○
當事人間請求損害賠償事件，本院於民國94年9月15日言詞辯論
終結，判決如下：
  主  文
原告之訴及假執行之聲請均駁回。
訴訟費用由原告負擔。
  事實及理由
一、原告主張：被告二人於民國80年至86年間，任職於原告所經
    營之鐘城工業股份有限公司（下稱鐘城公司），分別擔任廠
    長及會計職務，竟利用瞭解鐘城公司內部之情況，分別以下
    列詐騙、盜用、盜領及侵佔等不法行為，侵害原告之權利：
    （一）被告甲○○因即將生產而上班至86年元月底，原告同
    情其將無職業，特別贈與新台幣（下同）100,000 元之慰問
    金，惟事後發現被告二人已於86年2 月間在外成立新公司；
    （二）被告丁○○偽造其與訴外人戊○○於87年11月16日，
    就高雄縣大樹鄉○○○段146 之2 號土地（下稱系爭土地）
    及地上物所簽立之買賣契約書，更改該契約書第6 條內容，
    使系爭土地買賣之土地增值稅由訴外人戊○○負責繳納，嗣
    被告甲○○向稅捐稽徵處舉發系爭土地與同段146 之1 號土
    地變更為非農業使用，致使第146 之1 號土地之所有人即訴
    外人戊○○在88年2 月，被高雄縣稅捐稽徵處課以罰鍰2,92
    1,100 元，系爭土地所有人被告丁○○在同年3 月，被高雄
    縣稅捐稽徵處課以罰鍰3,885,700 元，均由訴外人戊○○繳
    納，合計繳納6,806,800 元；（三）被告丁○○於88年10月
    10日，以收取系爭土地信託登記於其名下之佣金為由，從國
    泰人壽公司之退保金盜領300,000 元；（四）被告丁○○自
    86 年6月26日起至88年10月10日止，侵占公司車號XG-2217
    號小貨車，供其所成立高威立公司使用，按每日800 元計算
    ，原告僅請求賠償160,000 元。爰依民法第184 條第1 項及
    第185 條等侵權行為之法律關係，請求被告二人連帶賠償原
    告上開4 項損害，並聲明：（一）被告應連帶給付原告7,36
    6,800 元，及自起訴狀送達之翌日起至清償日止，按週年利
    率5 ％計算之利息；（二）訴訟費用由被告負擔；（三）願
    供擔保請准宣告假執行。
二、被告丁○○則以：伊並未偽造買賣契約書或有價證券，於88
    年10月10日收受之300,000 元，係因戊○○將系爭土地信託
    登記在伊名下，約定在土地過戶時，須給付佣金300,000 元
    ，所以在土地過戶時，戊○○有交付1 張國泰保單，以給付
    佣金，而自86年6 月26日起至88年10月10日止，使用公司車
    號XG -2217號小貨車，係經過戊○○之同意等語；被告甲○○則以：伊在86年1 月份生產後，因為要離職，所以原告答
    應要給付100,000 元之遣散費，分三次現金給付，伊不知悉
    有關偽造不動產買賣契約及有價證券之情事等語資為抗辯。
    並均聲明：（一）原告之訴駁回。（二）訴訟費用由原告負
    擔。（三）如受不利判決，願供擔保請准宣告免為假執行。
三、兩造爭執及不爭執事項：
（一）不爭執事項：
   1、被告丁○○、甲○○二人於80年至86年間，任職於原告所
      經營之鐘城公司，分別擔任廠長及會計職務。
   2、原告於86年1 、2 月間，因被告甲○○即將生產離職，而
      給付100,000 元予被告甲○○。
   3、高雄縣大樹鄉○○○段146 之1 地號及系爭土地均為農業
      用地，因變更為非農業用地使用，經高雄縣稅捐稽徵處對
      登記名義人課以罰鍰，第146 之1 地號登記名義人即訴外
      人戊○○在88年2 月被罰鍰2,921,100 元，系爭土地登記
      名義人即被告丁○○在同年3 月被罰鍰3,885,700 元，前
      揭罰鍰合計6,806,800 元，均由訴外人戊○○繳納。
   4、被告丁○○於88年7 月19日，將系爭土地移轉登記予訴外
      人戊○○，戊○○並給付300,000 元予被告丁○○。
   5、被告丁○○自86年6 月26日起至88年10月10日止，使用鐘
      城公司所有之車號XG-2217 號小貨車。
（二）爭執事項：
   1、原告於86年1 、2 月間，贈與被告甲○○之100,000 元，
      是否因被告甲○○或鄧于彬共同詐欺所致，可否請求被告
      二人連帶負賠償責任？
   2、高雄縣大樹鄉○○○段146 之1 地號及系爭土地因變更為
      非農業使用，而遭高雄縣稅捐稽徵處課以罰鍰，是否係因
      被告甲○○檢舉所致，且因被告丁○○偽造買賣契約及有
      價證券，致訴外人戊○○須繳納上開罰鍰，被告二人應否
      對原告負侵權行為之損害賠償責任？
   3、被告丁○○於88年7 月19日，將系爭土地移轉登記予訴外
      人戊○○後，是否有以領取受信託登記之佣金為由，從國
      泰人壽公司之退保金盜領300,000 元？原告可否請求被告
      二人負連帶賠償責任？
   4、被告丁○○自86年6 月26日起至88年10月10日止，使用鐘
      城公司所有之車號XG-2217 號小貨車是否為侵占之不法行
      為？可否請求被告二人負連帶賠償責任？
四、按當事人主張有利於己之事實者，就其事實舉證之責任。民
    事訴訟法第277 條前段著有明文。又按因故意或過失，不法
    侵害他人之權利者，負損害賠償責任。故意以背於善良風俗
    之方法，加損害於他人者亦同；數人共同不法侵害他人之權
    利者，負連帶損害賠償責任。民法第184 條第1 項、第185
    條第1 項前段分別定有明文。故其成立要件，除行為人有故
    意或過失外，限於行為人以不法侵害行為，侵害他人之權利
    ，造成損害，並侵害行為與損害結果間具有相當因果關係者
    ，始屬之。再按主張侵權行為損害賠償之被害人，對於加害
    人構成侵權行為之事實，係屬有利於被害人之事實，自應由
    被害人就侵權行為損害賠償請求權構成要件，負舉證責任。
    經查：
（一）原告於86年1 、2 月間，贈與被告甲○○之100,000 元，
      是否因被告甲○○或丁○○詐欺所致，可否請求被告二人
      負連帶賠償責任？
   1、原告主張：伊於86年1 、2 月間，贈與被告甲○○之100,
      000 元，係遭被告二人共同詐騙，故被告二人應負連帶賠
      償責任云云，被告甲○○對於收受系爭100,000 元固不爭
      執，惟否認有何詐欺情事，辯稱：伊在86年1 月份生產後
      ，因為要離職，所以原告答應要給付100,000 元，分三次
      現金給付等語，核與原告到庭陳述：因被告甲○○即將生
      產要離職，所以伊才贈與被告甲○○100,000 元等語（見
      本院94年6 月21日準備程序筆錄）相符，是原告既係因被
      告甲○○生產且即將離職而給付100,000 元，而被告甲○○亦確於86年1 月生產且離職，尚難認被告甲○○有何施
      用詐術之情事；復參以原告亦自承：伊因事後發現被告甲○○有成立公司，所以反悔不想給她等語（見同日準備程
      序筆錄），足徵原告係因事後反悔，而欲索回上開給付之
      100,000 元，被告甲○○並未有何施用詐術之情事甚明。
   2、另原告主張：被告丁○○與甲○○共同詐騙云云，惟被告
      甲○○並未有何施用詐術之情事，已如前述，原告對於主
      張被告二人有共同詐欺行為之有利於己之事實，亦未提出
      任何資料以資證明，自難以被告甲○○曾收受原告給付之
      100,000 元，及被告丁○○與甲○○為夫妻關係，即遽認
      被告二人有共同詐欺之行為。從而，原告依民法第184 條
      、185 條侵權行為之規定，請求被告連帶賠償100,000 元
      ，尚屬無據。
（二）高雄縣大樹鄉○○○段146 之1 地號及系爭土地因變更為
      非農業使用，而遭高雄縣稅捐稽徵處課以罰鍰，是否係因
      被告甲○○檢舉所致，且因被告丁○○偽造買賣契約及有
      價證券，致訴外人戊○○須繳納上開罰鍰，被告二人應否
      對原告負侵權行為之損害賠償責任？
   1、原告主張上開罰鍰係因被告甲○○向高雄縣稅捐稽徵處檢
      舉所致一節，並未提出任何資料以實其說，況縱令原告之
      主張屬實，惟向主管機關檢舉不法行為，本為一般國民應
      盡之義務，自非不法之侵害行為，尚難以此即遽認被告甲○○有何侵權行為，原告此部分之主張，與侵權行為損害
      賠償請求權之要件不符，要難採信。
   2、原告雖主張：被告丁○○偽造買賣契約書及有價證券云云
      ，惟證人即系爭土地買受人戊○○於本院準備程序期日到
      庭證稱：系爭土地之買賣契約書是在87年4 月16日，伊跟
      丁○○簽立的，系爭土地原本是蔡家所有，只是信託登記
      在丁○○名下，後來因丁○○離開公司，且系爭土地有向
      銀行抵押借款，丁○○有擔任借款人及連帶保證人，當時
      共積欠銀行19,500,000元，所以才會由原告之兄蔡澄甫簽
      立一張本票作為保證，並交給伊姐姐鄧美款，避免丁○○
      被追償，等這些債務由蔡家清償後，再返還這張本票，這
      份契約書是伊等事先口頭協議後，再由伊姐夫乙○○擬定
      契約條款後，交由雙方簽名，事後並沒有人作更改，系爭
      本票也已返還（見本院94年7 月29日準備程序筆錄）等語
      ，核與原告所提出之買賣契約書及有價證券之記載相符，
      堪信為真實，足認被告丁○○並未有何偽造買賣契約及有
      價證券之情事。
   3、綜上所述，被告二人並未有何不法行為侵害原告之權利，
      況系爭土地之買受人係訴外人戊○○，繳納罰鍰者亦係訴
      外人戊○○，上開本票之發票人為原告之兄蔡澄甫，此為
      原告所不爭執，縱認原告之主張為真實，僅訴外人戊○○
      、蔡澄甫得主張權利受侵害，均與原告無涉，原告復未能
      舉證證明被告侵害其何種權利，是其上開主張，即與侵權
      行為損害賠償請求權之要件不符，原告主張：被告二人共
      同侵害其權利云云，自不足採。從而，原告依民法第184
      條、185 條侵權行為之規定，請求被告連帶賠償6,806,80
      0 元，尚屬無據
（三）被告丁○○於88年7 月19日，將系爭土地移轉登記予訴外
      人戊○○後，是否有以領取受信託登記之佣金為由，從國
      泰人壽公司之退保金盜領300,000 元？可否請求被告二人
      負連帶賠償責任？
   1、證人戊○○於本院準備程序中證稱：83年2 月2 日之協議
      書，是伊與丁○○簽立的，當時因丁○○有自耕能力，所
      以將土地信託登記在丁○○名下，並約定在系爭土地移轉
      時要給付佣金1 ％或最少30萬元等語（見本院94年7 月29
      日準備程序筆錄），核與原告提出之上開協議書第5 點記
      載：「其他：以姐方資產弟弟名義保證一事（大樹地），
      原則上姐方要付佣，以至少1 ％或30萬，價格參考賣出時
      價。時間以雙方協議之適當時機。」，以及被告丁○○簽
      立的書面資料上記載：「二、本人收到國泰保單（000000
      0000），於退保後，扣除戊○○土地登記使用本人名義，
      願付本人酬金新台幣三十萬元後，餘額退還給戊○○。」
      （附於本院卷第55頁）等情相符，足見被告丁○○受領之
      300,000 元，係因系爭土地信託登記於其名下之佣金無訛
      ，被告所辯，堪信為真實。原告主張：當時是約定土地信
      託登記在鄧于彬名下，才有給付佣金，時間是以雙方協議
      之適當時機，過戶時並沒有約定要給付報酬云云，核與前
      揭事證不符，自不足採。
   2、綜上所述，被告丁○○收受戊○○給付之300,000 元，係
      因系爭土地信託登記於其名下之佣金，並未有何盜領之不
      法行為，況上開佣金係由訴外人戊○○所給付，亦與原告
      無涉，原告復未能舉證證明被告侵害其何種權利，是其上
      開主張，尚與侵權行為損害賠償請求權之要件不符，原告
      主張：被告二人共同侵害其權利云云，自不足採。從而，
      原告依民法第184 條、185 條侵權行為之規定，請求被告
      連帶賠償300,000 元，尚屬無據。
（四）被告丁○○自86年6 月26日起至88年10月10日止，使用鐘
      城公司所有之車號XG-2217 號小貨車，是否為侵占之不法
      行為？可否請求被告二人負連帶賠償責任？
   1、證人戊○○於本院準備程序中證稱：丁○○有使用鐘城公
      司一部貨車，由鐘城公司同意交由丁○○作為上下班的交
      通工具及出差使用，丁○○在4 月離職後，有繼續使用到
      88年10月份，當時因土地已過戶，所以才跟鄧于彬作正式
      交接，這段時間有同意鄧于彬繼續使用（見本院94年7 月
      29日準備程序筆錄）等語，核與原告提出之被告鄧于彬於
      88年10月10日簽立的書面資料上記載：「五、貨車及釘槍
      費用本人負責歸還。」等情（附於本院卷第55頁）相符，
      堪信為真實，是被告丁○○前揭使用貨車之行為，既經公
      司負責人之妻即證人戊○○之同意，且於88年10月10 日
      辦理交接時，亦已如期歸還，尚難認被告鄧于彬有何侵占
      之不法行為。
   2、況上開貨車為鐘城公司所有乙節，為兩造所不爭執，是縱
      令被告丁○○確有非法使用上開車輛之不法行為，受侵害
      者亦為鐘城公司，與原告無涉，原告復未能舉證證明被告
      侵害其何種權利，是其上開主張，尚與侵權行為損害賠償
      請求權之要件不符，原告主張：被告二人共同侵害其權利
      云云，自不足採。從而，原告依民法第184 條及第185 條
      侵權行為之規定，請求被告連帶賠償160,000 元，尚屬無
      據。
五、綜上所述，原告未能舉證證明被告二人有何共同侵害其權利
    之不法行為，其上開主張均與侵權行為損害賠償請求權之要
    件不符。從而，原告本於民法第184 條第1 項、185 條等侵
    權行為之法律關係，請求被告連帶給付7,366,800 元，及自
    起訴狀送達之翌日起至清償日止，按週年利率5 ％計算之利
    息，洵非有據，應予駁回。原告之訴既經駁回，則其假執行
    之聲請亦失所附麗，應併予駁回。
六、本件事證已臻明確，兩造所舉其餘證據及攻擊防禦方法，核
    對判決結果不生影響，無庸一一論述，併此敘明。
七、結論：原告之訴為無理由，依民事訴訟法第78條，判決如主
    文。
中　　華　　民　　國　　94　　年　　9 　　月　　29　　日
              民事第二庭  審判長法  官  鄭月霞
                                法  官  蘇雅慧
                                法　官　邱泰錄
上為正本係照原本作成。
如不服本判決，應於送達後20日內，向本院提出上訴狀並表明上
訴理由，如於本判決宣示後送達前提起上訴者，應於判決送達後
10日內補提上訴理由書（須附繕本）。
中　　華　　民　　國　　94　　年　　9 　　月　　29　　日
                                 書記官  鄭翠蘭
